臺灣新竹地方法院民事裁定
111年度消債職聲免字第4號
聲  請  人  
即債務人    趙建豐  


代  理  人  李典穎律師
上列當事人因消費者債務清理事件，聲請免責，本院裁定如下：
    主  文
聲請人即債務人趙建豐應予免責。
    理  由
一、按「法院為終止或終結清算程序之裁定確定後，除別有規定
    外，應以裁定免除債務人之債務。」「法院裁定開始清算程
    序後，債務人有薪資、執行業務所得或其他固定收入，扣除
    自己及依法應受其扶養者所必要生活費用之數額後仍有餘額
    ，而普通債權人之分配總額低於債務人聲請清算前二年間，
    可處分所得扣除自己及依法應受其扶養者所必要生活費用之
    數額者，法院應為不免責之裁定。但債務人證明經普通債權
    人全體同意者，不在此限。」「債務人有下列各款情形之一
    者，法院應為不免責之裁定。但債務人證明經普通債權人全
    體同意者，不在此限：一、於七年內曾依破產法或本條例規
    定受免責。二、故意隱匿、毀損應屬清算財團之財產，或為
    其他不利於債權人之處分，致債權人受有損害。三、捏造債
    務或承認不真實之債務。四、聲請清算前二年內，因消費奢
    侈商品或服務、賭博或其他投機行為，所負債務之總額逾聲
    請清算時無擔保及無優先權債務之半數，而生開始清算之原
    因。五、於清算聲請前一年內，已有清算之原因，而隱瞞其
    事實，使他人與之為交易致生損害。六、明知已有清算原因
    之事實，非基於本人之義務，而以特別利於債權人中之一人
    或數人為目的，提供擔保或消滅債務。七、隱匿、毀棄、偽
    造或變造帳簿或其他會計文件之全部或一部，致其財產之狀
    況不真確。八、故意於財產及收入狀況說明書為不實之記載
    ，或有其他故意違反本條例所定義務之行為，致債權人受有
    損害，或重大延滯程序。」消費者債務清理條例（下稱消債
    條例）第132條、第133條及第134條定有明文。前三條情形
    ，法院於裁定前應依職權調查，或命管理人調查以書面提出
    報告，並使債權人、債務人有到場陳述意見之機會，消債條
    例第136條亦有明文。
二、經查：
㈠、本件聲請人即債務人趙建豐前於民國（下同）108年7月2日聲
    請清算，經本院以108年度消債清字第25號裁定自109年1月1
    7日16時起開始清算程序，嗣債務人清算財團之財產分配完
    結，全體債權人受分配總額991,322元、其中普通債權人受
    分配總額為941,115元，本院司法事務官於110年11月29日以
    109年度司執消債清字第2號裁定本件清算程序終結並確定在
    案，業經本院依職權調閱上開卷宗查明屬實。依首揭規定，
    本院應裁定是否准許債務人免責。經本院通知全體債權人及
    債務人到場及函詢全體無擔保債權人之意見，除債權人聯邦
    商業銀行股份有限公司未表示意見外，其餘債權人意見如下
    ：
  ⒈債權人臺灣中小企業銀行股份有限公司、臺灣土地銀行股份
    有限公司表示：請依職權審酌債務人有無消債條例第133條
    、第134條不免責之事由。
  ⒉債權人滙豐（台灣）商業銀行股份有限公司表示：不同意債
    務人免責。債務人積欠多家債權銀行之信用貸款與保證債務
    ，顯示債務人未衡量自身收入情況下負擔過重之債務，與消
    債條例第134條第4款不應免責之情形相當，並請鈞院調查債
    務人聲請前二年迄今，有無搭乘國內外航線、投資投機性商
    品及往來券商之股票交易明細？以釐清債務人是否符合消債
    條例第134條各款不免責之情形。又請鈞院調查債務人聲請
    清算前二年實際收入與支出情況，以釐清債務人是否符合消
    債條例第133條不免責之規定。
  ⒊債權人安泰商業銀行股份有限公司表示：本行已對本院司法
    事務官製作之債權表聲明異議，該異議無礙免責與否之准駁
    。
  ⒋債權人桃園市政府地方稅務局表示：無意見。債務人無滯欠
    本轄稅捐。
㈡、聲請人無消債條例第133條所規定應不免責之情事存在：
  ⒈按法院裁定開始清算程序後，債務人有薪資、執行業務所得
    或其他固定收入，扣除自己及依法應受其扶養者所必要生活
    費用之數額後仍有餘額，而普通債權人之分配總額低於債務
    人聲請清算前二年間，可處分所得扣除自己及依法應受其扶
    養者所必要生活費用之數額者，法院應為不免責之裁定。但
    債務人證明經普通債權人全體同意者，不在此限，消債條例
    第133條定有明文。從而，審認本件聲請人是否有消債條例
    第133條所定不應予免責之事由，即應符合「於清算程序開
    始後債務人有薪資、執行業務所得或其他固定收入，扣除自
    己及依法應受其扶養者所必要生活費用之數額後仍有餘額」
    及「普通債權人之分配總額低於債務人聲請清算前二年間，
    可處分所得扣除自己及依法應受其扶養者所必要生活費用之
    數額」此二要件。
  ⒉聲請人開始清算程序後之收支情形：本院定於111年4月19日
    通知聲請人到庭訊問調查，經聲請人到場陳述：法院裁定開
    始清算後，在麵店工作，薪資是現金給付，每月收入26,000
    元，每月必要支出約14,866元等語，此有訊問筆錄在卷可佐
    （見本院卷第34頁），聲請人主張經准予清算後之每月收入
    26,000元、每月必要支出為14,866元，核與本院准予其清算
    裁定認定其每月收入及每月必要支出之金額大致相符，是以
    聲請人每月收入26,000元，扣除每月必要支出14,866元觀之
    ，足認聲請人於裁定開始清算後，其每月固定收入扣除必要
    支出後仍有餘額。
  ⒊聲請人聲請清算前二年收支情形：查聲請人於聲請清算前二
    年分別任職於○○國際電子股份有限公司擔任作業員、○○餐飲
    有限公司（即聲請人胞姐開設的麵攤），此有勞工保險被保
    險人投保資料表、108年9月17日清算事件訊問筆錄在卷可稽
    （見調解卷第41-42頁、清算卷第104、106頁），且據聲請
    人於111年4月19日到庭陳述其聲請清算前二年內之收入總額
    約724,520元，當時每月必要支出為14,866元等語（見本院
    卷第34頁），則聲請人聲請清算前二年內收入總額即以其到
    庭陳述之724,520元為準；再就聲請人聲請清算前二年內之
    必要支出部分，聲請人陳稱當時每月必要支出為14,866元，
    已如前述，核與本院108年度消債清字第25號准予其清算裁
    定認定之金額相符，則本院即以上開准予其清算裁定認定聲
    請人之每月必要支出14,866元為準，依此核算，聲請人聲請
    清算前二年內之必要支出總額為356,784元(計算式：14,866
    元×24）。是以聲請人於聲請清算前二年內之可處分所得扣
    除自己之必要生活費用後餘額為367,736元（計算式：724,5
    20元－356,784元），而本件普通債權人分配總額為941,115
    元，未低於前揭餘額，與消債條例第133條後段所定「普通
    債權人之分配總額低於債務人聲請清算前二年間，可處分所
    得扣除自己及依法應受其扶養者所必要生活費用之數額者，
    法院應為不免責之裁定」要件不符，而無該條應不免責事由
    。
㈢、再者，消債條例關於清算程序係以免責主義為原則，不免責
    為例外，復按關於更生或清算之程序，除本條例別有規定外
    ，準用民事訴訟法之規定，消債條例第15條定有明文，而民
    事訴訟法第277條前段規定：當事人主張有利於己之事實者
    ，就其事實有舉證之責任。故債權人如主張債務人有消債條
    例第134條各款所定行為，自應就債務人合於上開要件之事
    實，舉證以實其說。債權人等雖已表示不同意債務人免責，
    惟未具體說明或提出相當事證，證明債務人符合本條例第13
    4條不免責之規定，是其主張債務人不應免責等語，即無足
    採。此外，本院復查債務人未有何消債條例第134條其他各
    款所規定之不免責事由，是應認債務人並無消債條例第134
    條所定不免責事由之存在。
三、綜上所述，本件債務人經法院為終結清算程序之裁定確定，
    且查無消債條例第134條各款所列之不免責事由，復不符合
    同條例第133條所定不免責之情形，依同條例第132條之規定
    ，自應裁定免除債務人之債務，爰裁定如主文。
中    華    民    國     111    年    7     月    14  日
                  民事第二庭  法  官  鄭政宗
以上正本係照原本作成。
如不服本裁定應於送達後10日內向本院提出抗告狀，並繳納抗告
費新臺幣1,000 元。
中　　華　　民　　國　　111 　年　　7 　　月　　15　　日
                              書記官　黃志微